【裁判字號】    89,訴,103
【裁判日期】    900320
【裁判案由】    侵權行為損害賠償
【裁判全文】
臺灣高等法院民事判決  八十九年度訴字第一０三號
    原      告  乙○○即愛彌兒.
    被      告  甲○○
右當事人間請求損害賠償事件，經刑事庭移送前來，本院判決如左：
      主      文
被告應給付原告新台幣壹拾萬元，及自民國八十九年六月六日起至清償日止，按年息
百分之五計算之利息。
被告應將本院八十八年度上易字第五四二九號刑事判決主文及事實欄以六號活字體刊
登於中國時報桃竹苗版之分類廣告版壹日。
原告其餘之訴駁回。
訴訟費用由被告負擔二十分之一，餘由原告負擔。
原告假執行之聲請駁回。
      事      實
一、聲明：
  (一)被告應給付原告新台幣（下同）二百十一萬八千五百一十三元，及自附帶民事訴
    訟起訴狀繕本送達之翌日即八十九年六月六日起至清償日止，按年息百分之五計
    算之利息。
  (二)被告應將刑事判決書全文刊登於中國時報、聯合報全國版頭版下方，刊登一天。
  (三)願供擔保，請准宣告假執行。
二、陳述：
  (一)被告基於概括犯意、意圖散布於眾，先於民國（下同）八十七年七月十日在桃園
    縣龜山鄉地區，以夾報方式散布「給各位家長的一封信」，內容多為不實傳述，
    復於同年七月十六日以傳輸電子郵件之方式，將同一內容刊載於桃園縣教改協會
    之網站上，使不特定之任何人均可進入網站閱覽，毀損原告之名譽，此經刑事判
    決確定，致使原告招生人數銳減，受有損害，爰依侵權行為法律關係，請求被告
    給付原告招生人數（營業收益）減少之損害，計一百六十一萬八千五百一十三元
    ，即誹謗前十八個月之招生數額與誹謗後十八個月招生數額之差額，及非財產上
    損害賠償五十萬元，合計二百一十一萬八千五百一十三元。
  (二)原告招生人數向來穩定，惟被告於八十七年七月十日及同年七月十六日分別以夾
    報及網路登載方式誹謗原告名譽後之次一學期，學生人數即大量銳減，嗣原告努
    力經營下，於被告行為後一年，招生人數始漸漸增加，是被告之行為與原告所受
    招生人數減少之損害間自有因果關係，則原告依其前一年半之收入總額與遭被告
    誹謗後之一年半收入總額，依所得稅法扣除必要成本費用後，計算其淨利，當屬
    衡平可採。
  (三)民法第一百九十五條規定之非財產損害，係指侵害人格權之非財產上損害賠償，
    而人格權非自然人所專有，法人或非法人團體亦有之，今被告所刊「給家長的一
    封信」中，非僅損及愛彌兒幼稚園之名譽，亦同時損及園長乙○○個人名譽，而
    幼稚園係園長乙○○所獨資開設，與公司之法人組織不同，原告依法請求非財產
    上損害，並無不當。被告援引最高法院就公司法人所為判例，謂原告係一幼稚園
    無精神上之損害云云，自無理由。
  (四)本件刑事判決雖曾於中國時報上為相關報導，惟其僅係新聞媒體對社會錯誤現象
    由法院加以糾正者，於新聞紙中加以報導評論，並未將被告所誹謗之對象為報導
    或說明，無法回復原告受被告誹謗所損害之名譽。又被告以夾報及登載誹謗文字
    於網站上之方式，對原告所造成損害係無遠弗界，應依原告之請求使全國使用中
    文繁體為通用語文之地區人士均能看見，始足恢復原告之名譽，縱認被告所夾報
    散布之區域為桃園龜山鄉，而於網站上所登載者為桃園縣教改協會之網站，至少
    亦應於新聞紙上桃竹苗版為回復名譽之登載。
三、證據：提出學生招生名冊影本、學生平安保險單影本各四件為證。
乙、被告方面：
一、聲明：
  (一)原告之訴及假執行之聲請均駁回。
  (二)如受不利判決，願供擔保免為假執行。
二、陳述：
  (一)依被告所散布「給家長的一封信」內容觀之，被告僅係將所經歷之事實加以描述
    ，未惡意攻訐，顯非指摘或傳述足以毀損他人名譽之事，應無誹謗之可言。縱認
    被告信函中所述，足以毀損他人名譽，惟因被告於信函中所述，均屬真實，且乙
    ○○經營幼稚園，如何經營管理，事涉多數人之利益，則被告所為顯與公共利益
    相關而非涉私德，依刑法第三百十條第三項規定，如對於所誹謗之事，能證明為
    真實，且與公益有關者，不罰。被告所為誹謗行為應屬不罰，當無侵權行為可言
    。退步言之，如認被告仍應負誹謗罪責，而刑法第三百十條誹謗罪之成立，以指
    摘或傳述足以毀損「他人」名譽之事為要件，而所謂他人，必須以人為主體，而
    人又只有自然人與法人，本件愛彌兒幼稚園既非自然人，亦非法人，刑事判決認
    被告行為損及愛彌兒幼稚園名譽，與刑法上開要件似有違背。且本件亦無連續犯
    之問題，則被告是否有毀損愛彌兒幼稚園名譽情事，亦不無疑問。
  (二)原告於誹謗後之招生人數是否有減少，不能僅據原告自行製作之明細表及名冊，
    作為認定原告受有損害之證據，即使原告人數確有減少，然幼稚園招生人數之增
    減，與幼稚園之經營市場，社會景氣，幼生所屬家庭成員之遷徙、就業等均有關
    係，並不能證明招生人數減少與被告之行為間確有因果關係。則原告主張其受有
    招生人數（營業收益）之損害一百六十一萬八千五百十三元部分，於法無據。
  (三)原告愛彌兒幼稚園，依法不具有「法人」之資格，又非自然人，無被害人資格，
    故無民法第一百九十五條規定之適用，且參酌最高法院六十二年度台上字二八○
    六號判例，公司係依法組織之法人，其名譽遭受損害，無精神上痛苦之可言。故
    縱使認愛彌兒幼稚園名譽受損，亦無精神上痛苦可言，原告請求非財產損害賠償
    部分，顯無理由。
  (四)原告既無民法第一百九十五條規定之適用，則其請求回復名譽之必要處分，亦屬
    無據，又本案刑事案件判決後，中國時報已於八十九年六月五日、六月六日分別
    於全國版及社論中加以刊登，已足回復其損害。且本件被告信函係於龜山地區○
    ○○○○路部分又係於桃園縣教改協會上登載，被告亦僅須依同一方式散發登載
    刑事判決，即足回復其名譽。
三、證據：提出中國時報影本二紙為證。
丙、本院依職權調閱本院八十八年上易字第五四二九號妨害名譽刑事卷（內含臺灣桃
    園地方法院八十七年度自字第一五八號刑事卷、臺灣桃園地方法院檢察署八十九
    年執字第二三一八號執行卷。）
      理      由
一、本件原告起訴主張：被告基於概括犯意、意圖散布於眾，先於民國（下同）八十
    七年七月十日在桃園縣龜山鄉地區，以夾報方式散布「給各位家長的一封信」，
    內容多為不實傳述，復於同年七月十六日以傳輸電子郵件之方式，將同一內容刊
    載於桃園縣教改協會之網站上，使不特定之任何人均可進入網站閱覽，毀損原告
    之名譽，並經刑事判決確定，致使原告招生人數銳減，原告受有招生人數（營業
    收益）減少之損害一百六十一萬八千五百一十三元，非財產上損害賠償五十萬元
    ，合計二百一十一萬八千五百一十三元。爰依侵權行為法律關係，求為命被告給
    付原告前揭金額，及自附帶民事訴訟起訴狀繕本送達之翌日起至清償日止，按年
    息百分之五計算之利息，並命被告應將刑事判決書全文於中國時報、聯合報全國
    版頭版下方刊登一天之判決。
二、被告則以：被告行為並未構成誹謗，縱認被告信函中所述，足以毀損他人名譽，
    惟因被告於信函中所述，均屬真實，且乙○○如何經營管理幼稚園，事涉多數人
    之利益，被告所為顯與公共利益相關而非涉私德，依刑法第三百十條第三項規定
    不罰，自無侵權行為可言。又原告非自然人，亦非法人，被告亦非屬連續犯，則
    被告是否有毀損原告愛彌兒幼稚園之名譽情事，亦非無疑。另幼稚園招生人數之
    增減，與幼稚園之經營市場，社會景氣，幼生所屬家庭成員之遷徙、就業等均有
    關係，原告並不能證明招生人數減少與被告之行為間確有因果關係。則原告主張
    其受有招生人數（營業收益）之損害一百六十一萬八千五百十三元部分，於法無
    據。又原告愛彌兒幼稚園，依法不具有「法人」之資格，又非自然人，無被害人
    資格，故無民法第一百九十五條規定之適用，其請求回復名譽之必要處分，亦屬
    無據，且本案刑事判決後，中國時報已於八十九年六月五日、六月六日分別於全
    國版及社論中加以刊登，已足回復其損害。退步而言，因本件被告信函係於龜山
    地區○○○○○路部分又係於桃園縣教改協會上登載，故被告僅須依同一方式散
    發登載刑事判決，即足回復其名譽等語，資為抗辯。
三、原告主張被告基於概括犯意，意圖散布於眾，先於八十七年七月十日在桃園縣龜
    山鄉地區，以夾報方式散布「給家長一封信」，內容多為不實傳述，復於同年七
    月十六日以傳輸電子郵件之方式，將同一內容刊登於桃園縣教改協會之網站上，
    致使原告招生人數銳減受有損害等情，被告則以前揭情詞置辯。經查：
  (一)被告先於八十七年七月十日在桃園縣龜山地區，以夾報方式散布「給各位家長的
    一封信」，內載「受傷的第二天乙○○園長來家中探望，對小孩當面承諾說要帶
    班上要好的同學來看望，孩子在林園長約定的時間內盼望，結果盼望竟然落空了
    ，甚至連一通關心慰問的電話都沒有」（第三段）、「一個多月了，園方竟然是
    不聞不問未曾再來探視小孩，更連一通關心的電話都沒有」（第五段）、「今天
    把我們遭受園方這般無情義對待的真相公諸社會大眾知曉，祇是要提醒家長們，
    您能接受一個不負責任的學校加上沒有愛心及良心的園長來教育照顧您們的心肝
    寶貝嗎﹖」（第七段）之文字；及於八十七年七月十六日上午三時二十一分許，
    以傳輸電子郵件之方式，將同一內容之「給各位家長的一封信」登載於桃園縣教
    改協會位於網址為「http:// www.allyes.com.tw/edu/0924/Defauit.htm」之網
    站上之問題討論區，供不特定之任何人均可進入該網站閱覽，以此散布文字之方
    式，具體指摘、傳述足以毀損原告名譽之事，有夾報之「給各位家長一封信」（
    台灣桃園地方法院八十七年度自字第一五八號刑事卷第六頁），桃園縣教改會之
    網站上問題討論區所節錄列印相同內容之「給各位家長的一封信」（同上卷第一
    一四頁至一一六頁）為證，被告亦不爭執（本院卷第一五０頁），堪信為真。
  (二)被告於上開文中第三段中敘述「受傷的第二天乙○○園長來家中探望，對小孩當
    面承諾說要帶班上要好的同學來看望，孩子在林園長約定的時間內盼望，結果盼
    望竟然落空了，甚至連一通關心慰問的電話都沒有」，及於第五段中敘及「一個
    多月了，園方竟然是不聞不問未曾再來探視小孩，更連一通關心的電話都沒有」
    等文字；而被告又在第三、六、七段中說明個人對該事件感想，其於第三段中敘
    及「家人對園方的處理態度及方式極為痛心與不滿」，第六段敘及「請問園長你
    無子女嗎﹖妳的愛心在那裡﹖對孩子的承諾都無法兌現妳信用何在、妳有何資格
    辦教育為人師表呢﹖」，第七段敘及「今天把我們遭受園方這般無情義對待的真
    相公諸社會大眾知曉，祇是要提醒家長們，您能接受一個不負責任的學校加上沒
    有愛心及良心的園長來教育照顧您們的心肝寶貝嗎﹖愛您的小孩請多用心慎選一
    所好學校，讓您的小孩平安快樂的成長」，雖於前述該信函中第三、六、七段中
    指責原告之內容，係被告所抒發對原告處理本事件之不滿情緒個人感想，認原告
    「不負責、沒愛心、沒良心、無情無義、有何資格辦教育」，並在第七段中呼籲
    各位家長要為子女慎選一間好學校（意指不要選擇原告開設之幼稚園）。依該文
    內容觀之，文中除敘述余政煌受傷及就讀情形，及孩童、家長身心所遭受之痛苦
    外，該文第三、五段之內容，其述及原告於余政煌受傷後第二天至家中探望余政
    煌時，原告有承諾余政煌要再帶小朋友探望余政煌，而原告並未依約與小朋友前
    來，其後即「連一通關心的電話也沒有」，第五段中，即該文第二次提及原告處
    理本事件之態度，再稱「一個多月了，園方竟然是不聞不問未曾再來探視小孩，
    更連一通關心的電話都沒有」，是被告於文中二次提及原告處理此事之態度，均
    提及「連一通關心的電話也沒有」，甚至以「沒有愛心及良心、不負責任、無情
    無義、有何資格辦教育」等強烈措詞指責原告，則被告雖未逐字明確表白，然其
    意在告知他人，原告僅於其子受傷後第二天（即五月二十二日）有至家中探望而
    已，除此以外，身為幼稚園園長之原告對此事態度係不聞不問，漠不關心，毫不
    處理甚明。證人游玉琴證稱「五月二十五日當日，是準備大班畢業之事，園裡很
    忙，乙○○就在辦公室內叫我去電，乙○○人在我旁邊」、「本來有說帶個小朋
    友去看余政煌，他是余政煌的好朋友，但當天該小朋友中午有事被父母先帶走，
    所以未去看余政煌」「受傷翌日我去探望，我每天都有去電話到余政煌家中關心
    他受傷之事，但有幾次去電家裡沒人接電話，直到余政煌從中興醫院出院後，我
    還是有打電話去關心，五月二十一日、五月二十二日我都去小孩家中看他，五月
    二十三日、二十四日、二十五日三天我皆有去電，五月二十六日、二十七日、二
    十八日我都去中興醫院看小孩，小孩出院後我都有去中興醫院看小孩，也都有去
    電關心，乙○○有交待我要去關心，我也自認是我應該做的事，乙○○也有帶我
    去看小孩」（同上刑事卷第一二二頁背面、第一二三頁正、背面）另原告除於余
    政煌受傷後第二天有至家中探望外，確有指示游玉琴再以電話關心余政煌，而游
    玉琴亦真有以打電話關心；而於受傷後之同年五月二十六日，余政煌即前往台北
    中興醫院接受外科開刀手術治療，原告與游玉琴亦均於同年五月二十六日、五月
    二十七日、五月二十八日至醫院探望余政煌三次，此為被告所不否認（見同上卷
    第一二三頁背面、第一五六頁正面），由此可見，原告身為幼稚園園長確有處理
    余政煌受傷之事件，其或親自或指示老師加以探望及關心，並無不聞不問、毫不
    關心之態度，更無如被告所散布之信函中所稱原告除於余政煌受傷後第二天有至
    家中探望外，「連一通關心的電話都沒有」情事，則該文中第三、五段中所述顯
    非事實甚明。
  (三)證人游玉琴係余政煌受傷當時之幼稚園導師，於事發前係幼稚園內老師之一，則
    游玉琴老師之一切行為自不能僅視為游玉琴個人之行為，而與幼稚園或園長無關
    ；再觀之卷附被告所散布之該信函內容，其所指責者非僅原告個人，其指責時數
    度提及「園方」，其於第三段第二行稱「家人對園方的處理態度及方式極為痛心
    與不滿」，於第五段第一行稱「園方竟是不聞不問不曾再來探視小孩」，第七段
    第一行中再稱「今天把我們遭受園方這般無情無義對待真相公諸社會大眾知」，
    其他段落亦數度提及「園方」，是被告此文多次提及「園方」，其所指責者亦非
    僅幼稚園之園長即原告個人而已，縱如游玉琴所言其於探望或關心余政煌時，並
    未特別告知被告或向被告強調原告亦有交待伊要打電話或來看小孩，然游玉琴老
    師之行為自不能認為完全與幼稚園園方無關，被告一再於信中指責「園方」，且
    故不敘明原告及游玉琴實際所曾付出之關心及慰問，自令一般讀者認為幼稚園方
    面包含園長及老師均對此事置之不理及漠不關心，其故意隱匿游玉琴老師有以打
    電話或親自探望之方式加以關心之事實，而為不實之陳述，其猶抗辯其所指責者
    係原告個人而已，信中所寫都是事實云云，不足採信。
  (四)被告於信中第一段第一行已明白指出其子係「八十七年五月二十一日」受傷而被
    告又未於信中提及六月十日雙方有談和解一事，其最後所署日期係「八十七年七
    月十日」，則其於第五段中所指之「一個多月了，園方竟然是不聞不問未曾再來
    探視小孩，更連一通關心的電話都沒有」，就毫不瞭解詳情之初次閱讀此信之一
    般讀者而言，自會認為第五段所指之「一個多月了」係指事發時之五月二十一日
    至七月十日之間；且被告所辯以係指自八十七年六月十日至同年七月十日之間云
    云，僅足足一個月而已，亦未有「一個多月」之久，益證該段所指一個多月了，
    不可能係六月十日至七月十日之間，且原告與老師游玉琴於余政煌受傷後之八十
    七年五月二十一日起至同年六月十日間，均有多次以電話或至家中探望慰問關心
    余政煌之病情，是被告於第五段中指述之「一個多月了，園方竟然是不聞不問未
    曾再來探視小孩，更連一通關心的電話都沒有」，顯與事實不符。
  (五)被告因其子就讀於原告所開設之幼稚園而在園內受傷骨折，雖非不得表達因該受
    傷事件對原告之處理方式及態度之不滿及心得，惟原告身為幼稚園園長確有處理
    余政煌受傷之事件，其或親自或指示老師加以探望及關心，並無不聞不問、毫不
    關心之態度，更無如被告所散布之信函中所稱原告除於余政煌受傷後第二日有至
    家中探望外之「連一通關心的電話都沒有」情事，被告竟於上開文中第六段、第
    七段中尚以「沒有愛心及良心、不負責任、無情無義、有何資格辦教育」等強烈
    措詞指責原告，甚至於文中第七段最後結尾再強調「今天把我們遭受園方這般無
    情無義對待真相公諸社會大眾知曉，只是要提醒家長們，您能接受一個不負責任
    的學校加上沒有愛心及良心的園長來教育照顧您們的心肝寶貝嗎﹖愛您的小孩請
    多用心慎選一所好學校，讓您的小孩平安快樂的成長」，是被告明知所公布者並
    非真相，竟強調所公開者為真相，且意指各位家長不要將小孩送到不負責任、沒
    有愛心及良心、無情無義之原告所開設的幼稚園中就讀，則被告有詆譭他人之惡
    意甚明，而原告開設幼稚園，被告藉其子在園內受傷事件，以不實之陳述而指摘
    詆譭原告，自足以毀損原告之名譽，原告亦一再稱八十七學年度之招生有受影響
    ，被告空言抗辯沒有惡意，所陳述都是事實，無誹謗原告之故意云云，不足採信
    。
  (六)按憲法第十一條固明文規定人民有言論、講學、著作及出版之自由，惟憲法所保
    障之言論自由，並非漫無限制之絕對自由，必須所發表陳述者為「真實之陳述」
    ，是個人雖非不得為文表達個人情感及思想，惟必須依事實明白清楚正確陳述之
    ，若故意曲解或隱匿事實發生之經過，而冀以其不實之陳述而誤導他人，自不在
    憲法所保障之言論自由範圍內，甚至若係以具體不實事項指摘足以毀損他人名譽
    之事者，尚成立刑法上之誹謗罪。本案被告之子確有在原告所開設之幼稚園內受
    傷，而被告在主觀上對原告於事後之處理方式及態度均極為不滿，認為被告「沒
    有愛心及良心、不負責、無情無義、有何資格辦教育」，因此為文散布表達其不
    滿情緒並呼籲其他家長要慎選幼稚園（意指不要選擇原告所開設之幼稚園），而
    被告心中固確實認為原告「沒有愛心及良心、不負責、無情無義、有何資格辦教
    育」，然其為文指責原告並呼籲其他家長時，應正確完整陳述事件之真實經過情
    形，資供其他閱讀此文之家長為自我判斷之依據，否則被告未對立論之基礎事實
    為完整之真實陳述，且出入甚大，則其欲以該非真實之陳述進而誤導其他讀者，
    使任何閱讀此文之人與其相同亦認為原告「沒有愛心及良心、不負責、無情無義
    、有何資格辦教育」，足以毀損原告之名譽，應無疑義。
四、由上所述原告主張被告不法侵害其名譽乙節，實屬有據，且被告犯上開誹謗罪案
    件，經原告提起自訴，刑事案件審理結果，亦同此認定，判處被告連續散布文字
    ，而指摘足以毀損他人名譽之事，處拘役拾日，如易科罰金以佰元折算壹日
    確定，此有台灣桃園地方法院八十七年度自字第一五八號、本院八十八年度上易
    字第五四二九號刑事卷可考，自堪信為真實。
五、原告主張其經被告毀損名譽後，次一學期學生人數即大量銳減，明顯驟減約七十
    名，依原告前一年半之收入總額與被告誹謗後一年半收入總額，扣除必要費用後
    ，計算其淨利，共損失一百六十一萬八千五百十三元云云，無非提出該幼稚園八
    十六年一月三十一日至八十八年十二月三十一日止收入明細（本院八十九年度附
    民字第一二九號卷第七頁）、八十七年私人辦理補習班或托兒所幼稚園與養護療
    養院所成本及必要費用標準（同上卷第八頁）、學生招生名冊影本四件（本院卷
    第三五至五六頁）、學生平安保險單（同上卷第九一頁至第一四八頁）、財政部
    台灣省北區國稅局八十七年度所得稅核定通知書（同上卷第一六頁）為其論據。
    惟按損害賠償之債，以有損害發生之原因及有責任原因之事實，並二者之間有相
    當因果關係為其成立要件，最高法院三十年上字第一八號判例著有明文。查依原
    告所提該幼稚園學生招生名冊、學生平安保險單、前揭收入明細以觀，比較被告
    行為前後之學生人數，以一年份計算，雖有減少一一七人，惟幼稚園招生人數之
    增減，與幼稚園經營之方式、收費多寡、社會景氣、學生所屬家庭之遷徒、就業
    均有關係，甚至兒童之出育率，亦在在影響幼稚園之招生人數。本件原告並未提
    出證據證明該園學生人數之減少，係因被告不法侵害原告名譽後，該園學生因此
    轉出或擬進入該園之學生因而未進入，則該園招生人數之減少與被告上開行為，
    尚難認有相當因果關係。原告此部分之請求，即非有據，不應准許。
六、按不法侵害他人之名譽者，被害人雖非財產上之損害，亦得請求賠償相當之金額
    ，其名譽被侵害者，並得為請求回復名譽之適當處分，民法第一百九十五條第一
    項所明文規定。查愛彌兒稚園屬原告個人之獨資事業，並非法人，而被告所刊「
    給家長的一封信」中，非僅損及愛彌兒幼稚園之名譽，亦損及原告個人名譽，既
    經本院審認無訛，則原告本於上開規定，請求非財產上之損害，並無不合。次查
    原告為台北市立師範專科學校畢業，有不動產坐落桃園市○○里○○路一一四號
    房、地乙棟，年所得淨額八十餘萬元，已婚育有二子，被告則為國中畢業，現任
    職市場管理員，月薪二萬五千元，八十四年離婚，現獨自扶養父母及三名小孩，
    名下無不動產等情，此經兩造各自陳明在卷，並有原告所提畢業證書（本院卷第
    一六三頁）、房屋稅繳款書（同上卷第一六四頁）、所得稅核定通知書（同上卷
    第一六五、一六六頁）在卷佐證。本院衡酌兩造上開身分、地位、經濟能力、原
    告名譽受損情形，認原告請求非財產上損害之賠償，以拾萬元為相當，逾此數額
    之請求，礙難准許。
    末查被害人得請求加害人為回復名譽之適當處分，原告主張被告既有上開侵害名
    譽之行為，為回復其名譽，被告即應負擔費用將刑事判決全文刊登於中國時報、
    聯合報頭版下方等情，被告抗辯上開新聞業經中國時報於八十九年六月五日、六
    月六日分別於全國版及社論中予以刊登，此已足回復其名譽所受損害，縱需回復
    仍以於龜山地區夾放於報紙方式並於教改協會上登載即可云云。惟查中國時報刊
    登上情並非及被告侵權行為及被處刑罰之經過，不足以論斷被告行為非法，又
    被告行為既侵害原告名譽，經文字、網路相傳，原告名譽所受之損害，非有流傳
    甚廣之媒體加以刊登，不足以回復，從而被告所辯，尚非可採。查中國時報於坊
    間銷售尚佳，流傳亦廣，被告上開侵權行為主在對於桃園地區幼稚園招生之損害
    ，將上述判處被告罪刑之刑事主文、事實刊登於中國時報桃、竹、苗版分類廣告
    版，已足回復原告名譽。又報紙頭版刊登判決全文，花費不貲，且稿擠時刊登不
    易，斟酌原告之損害情形，被告之侵害情節，兩造之經濟狀況，應以六號活字體
    長寬各０．二公分刊登於該報桃竹苗版之分類廣告版為宜，逾此部分之請求，核
    非正當，不應准許。
七、綜上所述，原告本於侵權行為，請求被告給付十萬元及自訴狀繕本送達翌日（八
    十九年六月六日）起至清償日止，按年息百分之五計付利息及以六號活字體長寬
    各０．二公分刊登前揭刑事判決主文、事實欄於中國時報桃竹苗版之分類廣告版
    ，自屬有理，應予准許，逾此部分之請求，為無理由，應予駁回。本判決主文第
    一項所命之給付，其金額未逾一百萬元，第二項係命被告為一定之意思表示，性
    質上不宜宣告假執行，且原告敗訴部分其假執行之聲請，亦失所依附，故原告假
    執行之聲請均應併予駁回。
八、兩造其餘攻擊防禦方法及其他未經援用之證據，經斟酌後認已無礙於本院前述認
    定，爰不一一論述。
九、據上論結，本件原告之訴為一部有理由，一部無理由，依民事訴訟法第七十九條
    但書，判決如主文。
中      華      民      國    九十      年      三      月     二十     日
                                臺灣高等法院民事第十七庭
                                    審判長法  官  鄭  雅  萍
                                          法  官  吳  謀  焰
                                          法  官  許  文  章
右正本係照原本作成。
如不服本判決，應於收受送達後二十日內向本院提出上訴書狀，其未表明上訴理由者
，應於提出上訴後二十日內向本院補提理由書狀（均須按他造當事人之人數附繕本）
上訴時應提出委任律師或具有律師資格之人之委任狀；委任有律師資格者，另應附具
律師及格證書及釋明委任人與受任人有民事訴訟法第四百六十六條之一第一項但書或
第二項（詳附註）所定關係之釋明文書影本。
中      華      民      國    九十      年      三      月    二十三    日
                                          書記官  陳  明  俐
附註：
民事訴訟法第四百六十六條之一（第一項、第二項）：
對於第二審判決上訴，上訴人應委任律師為訴訟代理人。但上訴人或其法定代理人具
有律師資格者，不在此限。
上訴人之配偶、三親等內之血親、二親等內之姻親，或上訴人為法人、中央或地方機
關時，其所屬專任人員具有律師資格並經法院認為適當者，亦得為第三審訴訟代理人
。


司法院資訊處製作；財團法人民間司法改革基金會備份。
